【裁判字號】    91,訴,1022
【裁判日期】    920501
【裁判案由】    商標註冊
【裁判全文】
臺北高等行政法院判決                            九十一年度訴字第一○二二號
                              .
    原      告  鄭俊國即經典食品屋
    送達代收人  甲○○
    被      告  經濟部智慧財產局
    代  表  人  蔡練生（局長）
    訴訟代理人  乙○○
右當事人間因商標註冊事件，原告不服經濟部中華民國九十一年一月二十二日經訴字
第○九一○六一○一三四○號訴願決定，提起行政訴訟，本院判決如左：
    主  文
原告之訴駁回。
訴訟費用由原告負擔。
    事  實
一、事實概要：
    原告於民國八十九年三月二十三日以「經典烘焙屋CHING DIAN BAKESTORE」商標
    作為其同日申請之「經典烘焙屋CHING DIAN BAKESTORE」商標之聯合商標（下稱
    系爭商標），指定使用於商標法施行細則第四十九條所定商品及服務分類表第三
    十類之土司、蛋糕、麵包、漢堡商品，向被告申請註冊。經被告審查，認本件聯
    合商標雖就圖樣上之「烘焙屋」與「BAKESTORE」 部分聲明不專用，惟「經典」
    與申請在先之註冊第八九九七七三號「金典」商標（下稱據以核駁商標）中文讀
    音混同，應屬近似之商標，復均指定使用於同一或類似商品，應不准註冊，而為
    核駁處分，原告不服，提起訴願，經遭決定駁回，遂向本院提起行政訴訟。
二、兩造聲明：
    （原告未於言詞辯論及準備程序期日到場，聲明及陳述依其起訴及補充理由狀所
    為而記載）
  (一)原告聲明：
    1.訴願決定及原處分均撤銷。
    2.被告對系爭商標應為准予註冊之處分。
    3.訴訟費用由被告負擔。
  (二)被告聲明：
    1.駁回原告之訴。
    2.訴訟費用由原告負擔。
三、兩造之爭點：系爭商標有否與據以核駁商標近似，構成商標法第三十六條之違反
    ，而不得註冊？
  (一)原告主張之理由：
    1.按二人以上於同一商品或類似商品以相同或近似之商標，各別申請註冊時，應
      准最先申請者註冊，固為商標法第三十六條前段所明定，而其條款之適用與否
      ，為以二造商標圖樣是否有構成相同或近似，始足當之。商標圖樣近似與否，
      除依讀音判定外，另有外觀及觀念之判斷，且如文字排列或讀音雖相仿彿，惟
      本身各具特殊意義，足以辨識者，則自非屬近似之商標。系爭商標係以「經典
      烘焙屋」中文文字搭配「CHING DIAN BAKESTORE」外文文字所組成，該商標圖
      樣之中文部分係為依原告之行號名稱所延用而來，而其中之「經典」文字部分
      主要喻為有「典範、精緻、萬中取一」的含義，藉以引述其所標示之商品為原
      告所精心製作而來，而外文之「CHING DIAN」部分，則是依照「經典」文字之
      讀音，而採羅馬拼音所拼設得來，藉以提供外籍消費者可輕易的辨讀之。關於
      據以核駁商標圖樣，其係以代表顏色之「金」中文文字，搭配一「典」中文文
      字所組合而成，在其整體「金典」字詞的使用態樣下，對於其文字直接的解釋
      上，是為呈有「金色書籍」的意義（「典」文字於單純的解釋下，是有書籍之
      意）。「經」與「金」二字在其字意及字體上，是有極大的不同之處，消費者
      以其目視時，是可輕易的加以辨別之，而兩者於使用上，一為「ㄣ」音、一為
      「ㄥ」音，且「經典烘焙屋」–「土司」與「金典」–「土司」的連貫唱呼間
      ，更是難以令消費者有產生混同誤認之情事，故兩者在「金」與「經」的差異
      部分及本案必添加有「烘焙屋」文字的先決條件下，其差異的部分是足以影響
      到兩造商標之整體印象及其含意，系爭商標與據以核駁商標於異時異地隔離觀
      察時，自難令消費者產生混淆誤認之情事，兩造實非近似之商標。
    2.就被告以往所核准的商標註冊案件中，「經典」與「金典」二文字是有於一相
      同商品或類似商品類別中，皆有同時獲准商標註冊審定而併存者，如註冊第六
      ○○三六號「經典」與註冊第一二○一九○號「金典SPLENDOR」、註冊第六一
      六五五號「經典」與註冊第一○五○七○號「金典」、註冊第六二五九七號「
      經典」與註冊第五二七一五號「金金典 CHIN TIEN」、註冊第六二四三三一號
      「經典」與註冊第八八二七一四號「金典SPLENDOR」、註冊第六二八七二一號
      「經典及圖YOON CHOON」與註冊第八八○○八○號「金典SPLENDOR」、註冊第
      七八九七八號「經典及圖CAFE」與註冊第七七五六七號「金典」、註冊第七二
      四五一八號「經典 GIM-DAN」與註冊第八八○○八○號「金典SPLENDOR」、註
      冊第一一○四六五號「經典」與註冊第一一七四二七號「金典」、註冊第一二
      六六八九號「經典及圖 JING DEAN」與註冊第一二○一九○號「金典」。由於
      商標近似之審查基準尚存有自由心證之人為因素的缺失，為求能明確解釋其判
      斷基準的模糊地帶，以參照以往之判例來衡量近似的方法，不失為一種公平的
      方式；故在參照上述之核准案例後，被告自八十一年起（於註冊第五二七一五
      號商標核准後，註冊第六二五九七號商標之申請日），其已有對「經典」與「
      金典」二文字作成不為近似之判例，於後，自有眾多的商標申請案在依循此等
      近似判例的認知下，而有所核准併存。故依循被告統一的近似標準下，本案理
      應核准註冊之。
    3.對被告有舉中台異字第八五○○七七商標異議審定書之案例一節，核屬另案處
      分理由是否妥適之問題，且於該審定日之前，早已有併存案之核准（註冊第五
      二七一五號與註冊第六二五九七號、註冊第七八九七八號與註冊第七七五六七
      號），依商標個案審查原則，被告自不得執此為本案不得註冊之論據。在被告
      未對所示之案例即註冊第六○○三六號、註冊第一二○一九○號、註冊第六一
      六五五號、註冊第一○五○七○號、註冊第六二五九七號、註冊第五二七一五
      號等作出申請或提請評定的撤銷處分下，「經典」與「金典」文字不為近似的
      審查認知仍為事實，原告自然可以引用被告此等統一審查標準之判例來保障自
      身的合法權益；再者，依照此等判例來定奪，中台異字第八五○○七七商標異
      議審定書之審定實屬不當，被告自不可以其作為本案不得註冊之論據。
    4.雖就審定第六○○三六號「經典」服務標章及第六一六五五號「經典」服務標
      章，於其專用期到期後未有延展而消滅，然於二案專用期間內是有與另「金典
      」商標案併存的事實存在，即審定第六○○三六號「經典」服務標章，專用期
      間為八十一年八月十六日至九十一年八月十五日；審定第一二○一九○號「金
      典SPLENDOR」服務標章，專用期間八十八年十月十六日至九十八年十月十五日
      ，二案於八十八年至九十一年間有併存之事實。審定第六一六五五號「經典」
      服務標章，專用期間八十一年十月十六日至九十一年十月十五日，審定第一○
      五○七○號「金典」服務標章，專用期間八十七年九月一日至九十七年八月三
      十一日，二案於八十七年至九十一年間是有併存之事實。是知，所舉之商標案
      例中是有「金典」與「經典」於同一類別中併存的事實存在，該事實並不會在
      其一商標未延展時而有所改變，因此被告是有作出「金典」與「經典」不為近
      似之審定。再參審定第四一五六二六號「金典」商標及審定第0000000
      號「經典」商標，審定第七三六五九四號「金典坊」商標及審定第00000
      00號「經典 CLASSMILK」商標，可知於核駁本案後，被告仍然於九十二年間
      ，是有作出「金典」與「經典」不為近似及「金典（坊）」與「經典」之審定
      。
  (二)被告主張之理由：
    1.按二人以上於同一商品或類似商品以相同或近似之商標，各別申請註冊時，應
      准最先申請者註冊，為商標法第三十六條前段所明定，系爭商標與據以核駁商
      標圖樣相較，雖本件商標多加有「烘焙屋」與「CHING DIAN BAKESTORE」之中
      英文，且就「烘焙屋」與「BAKESTORE」 部分聲明不專用，惟其商標整體予人
      印象主要部分仍為中文「經典」二字，而「經典」與「金典」兩者讀音一為「
      ㄐㄧㄥㄉㄧˇㄢ」，一為「ㄐㄧㄣㄉㄧˇㄢ」極為相近，於異時異地隔離觀察
      ，有使一般消費者產生混淆誤認之虞，應屬近似之商標，復均指定使用於同一
      或類似之商品，自有違首揭法條之規定。至原告所舉多件他人以經典與金典為
      商標或服務標章指定使用於他類商品或服務而獲准註冊之案例，核屬另案及其
      是否妥適問題，且前已有與本件同屬指定使用於食品類商品中之審定第六八九
      六四四號「經典」商標因與註冊第五○三五六四號「金典」商標經認定中文近
      似，業已撤銷審定確定在案。
    2.原告提及數件商標核准案件並存，經查，第六○○三六號商標已於九十一年十
      一月十五日到期，第六一一六五五號商標專用期間至九十二年一月十五日到期
      ，目前沒有延展。第六二五九七號及第五二七一五號商標也已到期消滅。第六
      二四三三一號及第八八二七一四號商標指定商品非同一也非類似，非並存案件
      。第七七五六七號商標已被撤銷。註冊第七二四五一八號「經典 GIM-DAN」與
      註冊第八八○○八○號「金典SPLENDOR」、註冊第一一○四六五號「經典」與
      註冊第一一七四二七號「金典」、註冊第一二六六八九號「經典及圖 JING DE
      AN」與註冊第一二○一九○號「金典」並存，但圖樣與本件未必相同。本件為
      糖果、餅乾，但在糖果、餅乾類別並沒有並存的情形。原告所舉大多為服務標
      章，於商標部分並沒有原告所說的情形。
  理  由
甲、程序方面：
一、本件原告經受合法通知，無正當理由，未於言詞辯論期日到場，核無行政訴訟法
    第二百十八條準用民事訴訟法第三百八十六條各款所列情形，爰依被告之聲請由
    其一造辯論而為判決，合先敘明。
二、原告起訴時，被告代表人為陳明邦，嗣於九十一年九月九日變更為蔡練生，茲據
    被告新任代表人具狀聲明承受訴訟，核無不合，應予准許，合先明。
乙、實體方面：
一、原告於八十九年三月二十三日以「經典烘焙屋CHING DIAN BAKESTORE」商標作為
    其同日申請之「經典烘焙屋CHING DIAN BAKESTORE」商標之聯合商標，指定使用
    於商標法施行細則第四十九條所定商品及服務分類表第三十類之土司、蛋糕、麵
    包、漢堡商品，向被告申請註冊。經被告審查，認本件聯合商標雖就圖樣上之「
    烘焙屋」與「BAKESTORE」 部分聲明不專用，惟「經典」與申請在先之註冊第八
    九九七七三號「金典」商標中文讀音混同，應屬近似之商標，復均指定使用於同
    一或類似商品，應不准註冊，而為核駁處分，原告不服，提起訴願，經遭決定駁
    回之事實，有原告註冊申請書、被告九十年十一月一日（九○）智商○二九二字
    第九○四○○八三二三號發文之商標核駁第二六一八六五號審定書及經濟部九十
    一年一月二十二日經訴字第○九一○六一○一三四○號訴願決定書在卷可憑，堪
    信為真實。本件之爭點應為系爭商標有否與據以核駁商標近似，構成商標法第三
    十六條之違反，而不得註冊？
二、按商標圖樣相同或近似於他人同一商品或類似商品之註冊商標者，不得申請註冊
    ，商標法第三十七條第十二款所明定。又商標圖樣之近似，以具有普通知識經驗
    之購買人，於購買時施以普通所用之注意，有無混同誤認之虞判斷之，復為同法
    施行細則第十五條第一項所明定。且商標在外觀、觀念或讀音方面有一近似者，
    即為近似之商標。原告申請註冊之「經典烘焙屋CHING DIAN BAKESTORE」商標圖
    樣，其中之「烘焙屋」與「BAKESTORE」 部分聲明不專用，其餘中文部分之「經
    典」自屬系爭商標之主要部分，而其與八十八年九月十三日申請註冊之八九九七
    七三號「金典」商標圖樣上之中文「金典」，讀音一為「ㄐㄧㄥㄉㄧˇㄢ」，一
    為「ㄐㄧㄣㄉㄧˇㄢ」甚為相近，於交易時連貫唱呼間，易致一般消費大眾混淆
    誤認，應屬近似商標，原告主張「經」與「金」二字在其字意及字體上，是有極
    大的不同之處，消費者以其目視時，可輕易的加以辨別之，且兩者於使用上，一
    為「ㄥ」音，一為「ㄣ」音，於連貫唱呼間，難以令消費者有產生混同誤認之情
    事云云，但查「經典」既為系爭商標圖樣之主要部分，且與據以核駁商標圖樣「
    金典」之二者中文讀音僅有「ㄥ」音與「ㄣ」之些微差異，自有致公眾混淆誤認
    之虞。原告主張系爭商標與據以核駁之商標非屬近似商標並不足採。且系爭案指
    定使用於土司、蛋糕、麵包、漢堡商品，與據以核駁商標指定使用於商標法施行
    細則第四十九條所定商品及服務分類表第三十類之月餅、糕餅、酥餅等商品為類
    似商品，系爭商標申請註冊日八十九年三月二十三日復較據以核駁商標之申請註
    冊日八十八年九月十三日為晚，自有違反首揭法條之規定，應不得申請註冊，
三、至原告所舉其他案例，有與本件商標圖樣不同，且有註冊於不同類別商品者，其
    案情各別，基於商標個案審查原則，當不能以彼例此，據為有利原告之判斷。又
    縱其他案例與本件據以核駁及系爭商標相同，本件商標應不准註冊之理由，已如
    前述，他件商標與本件商標相同情形卻為不同處理情形，應屬另案是否妥適問題
    。從而被告否准原告系爭商標註冊之申請，於法並無不合，訴願決定應予維持，
    亦屬妥適。原告主張前詞，訴請撤銷訴願決定及原處分，並命被告對系爭商標應
    為准予註冊之處分，為無理由，應予駁回。
據上論結，本件原告之訴為無理由，爰依行政訴訟法第九十八條第三項前段、第二百
十八條，民事訴訟法第三百八十五條第一項前段，判決如主文。
中      華      民      國    九十二    年      五      月      一      日
                        臺 北 高 等 行 政 法 院   第 三 庭
                                           審 判 長 法  官  姜素娥
                                                    法  官  林文舟
                                                    法  官  陳國成
右為正本係照原本作成。
如不服本判決，應於送達後二十日內，向本院提出上訴狀並表明上訴理由，如於本判
決宣示後送達前提起上訴者，應於判決送達後二十日內補提上訴理由書（須按他造人
數附繕本）。
中      華      民      國    九十二    年      五      月      二      日
                                                    書記官  王英傑


司法院資訊處製作；財團法人民間司法改革基金會備份。
